臺灣高等法院臺南分院刑事判決　　　　　九十一年度交上訴字第一八七號　Ａ
　　　上　訴　人
　　　即　被　告　乙　○　○
右上訴人因過失致死等案件，不服臺灣雲林地方法院九十一年度交訴字第四號中華民
國九十一年七月十九日第一審判決（起訴案號：臺灣雲林地方法院檢察署九十年度偵
字第四六０一號），提起上訴，本院判決如左：
      主      文
上訴駁回。
      事      實
一、乙○○係古坑糖業行之負責人，從事鹽、糖之批發販賣，平日駕駛車號Ｃ六－五
    六四九號自小貨車運載鹽、糖為其附隨業務，為從事駕駛業務之人。於民國（下
    同）九十年二月三日中午十二時五十分許，駕駛上述自小貨車載同劉乳波沿斗六
    市○○路由西往東行駛，擬往雲林縣斗六市○○路鹽倉運鹽販賣，途經雲林路一
    段一七０號前，本應注意車前狀況及兩車併行之間隔，並隨時採取必要之安全措
    施，且依當時情況，天候晴、路面乾燥無缺陷、無障礙物、視距良好，並無不能
    注意之情事，竟疏未注意甲○○駕駛之車號ＮＵＡ－三０七號重型機車後載其女
    韓岱妏行駛於其右前方，於併行超越該重型機車時，疏未注意保持兩車併行間隔
    之安全距離，致其自小貨車車頭保險桿右側尾端部位擦撞該重型機車左後側車身
    ，致甲○○、韓岱妏人車往左傾倒並滑行，自小貨車車輪壓輾過韓岱妏右側頭臉
    部，致韓岱妏受有頭蓋骨破裂骨折、休克等重創而不治死亡。甲○○受有頭部外
    傷併臉部多處撕裂傷、顱骨骨折、腦脊隨液外漏、水腦症、鼻漏右側第三對腦神
    經麻痺、腦挫傷、左肱骨骨折、右眼動眼神經麻痺、右眼視神經部分萎縮、右眼
    皮完全下垂無法自然張開、外斜視，經矯正後視力僅可辨識手指於十公分處等傷
    害。乙○○於肇事後，在偵查犯罪機關知悉犯人前，即向警方自首接受裁判。
二、案經甲○○之配偶、韓岱妏之父親韓日新訴請雲林縣警察局斗六分局報由臺灣雲
    林地方法院檢察署檢察官偵查起訴。
      理      由
一、訊據上訴人即被告乙○○對於上開時、地駕駛自小貨車與甲○○駕駛之機車發生
    擦撞，並致韓岱妏死亡，甲○○受傷等情坦白承認，惟矢口否認有過失之犯行，
    辯稱：伊在路口等紅燈變換綠燈後，始穿越馬路直行，未見前方有車輛，係甲○
    ○闖紅燈來撞伊車前輪，非伊所能防範，伊並無過失等語。
二、經查被告確於上開時、地駛自小貨車與甲○○駕駛之機車發生擦撞，致甲○○及
    後載之韓岱妏人車倒地，自小貨車車輪壓輾過韓岱妏右側頭臉部，使韓岱妏受有
    頭蓋骨破裂骨折、休克等重創而不治死亡。甲○○受有頭部外傷併臉部多處撕裂
    傷、顱骨骨折、腦脊隨液外漏、水腦症、鼻漏右側第三對腦神經麻痺、腦挫傷、
    左肱骨骨折、右眼動眼神經麻痺、右眼視神經部分萎縮、右眼皮完全下垂無法自
    然張開、外斜視，經矯正後視力僅可辨識手指於十公分處等傷害等情，業據告訴
    人韓日新及被害人甲○○指訴明確，並有雲林縣警察局道路交通事故調查報告表
    、現場照片、甲○○之沙鹿童綜合醫院診斷證明書、慈濟綜合醫院大林分院診斷
    證明書、台中榮民總醫院診斷證明書、慈濟醫院大林分院出具之公務人員保險殘
    廢證明書暨韓岱妏之檢察官相驗驗斷書附卷可按。
三、被告雖以前詞置辯，惟查：
    （一）被告所駕駛之自小貨車，係自後擦撞機車左後側車身致人車倒地之事實，
          業據甲○○於原審及本院審理時指訴明確（詳原審卷第九五頁至九七頁、
          本院卷第三十頁）。而依據卷附之現場照片、機車照片、自小貨車照片、
          道路交通事故調查報告表，及檢察官至現場勘驗所製作之現場勘驗筆錄、
          現場圖等資料顯示現場之情形是：機車左側倒地，地上留有機車倒地滑行
          之刮地痕，刮地痕由車道右側往右前方傾斜，長有七公尺，刮地痕起點距
          離車道邊線之白線有０˙九公尺（此亦經證人蘇哲授即現場處理警員證稱
          屬實），自小貨車則停放在同車道機車前方，停車位置距離機車靜止位置
          有二０˙八公尺，兩車車頭同向。被告乙○○亦自承聽到碰一聲後從後視
          鏡見機車倒地於後，證人劉乳波即當時與被告乙○○同車之人亦證稱聽到
          碰一聲，車子開到旁邊，下車查看就看到他們母子躺在那裡等語，可見當
          時機車與自小貨車確實係同向行駛於同車道，機車係行駛於車道右側，且
          係被告乙○○之自小貨車越過被害人甲○○之機車，甲○○之機車即倒地
          無疑。
    （二）關於機車與自小貨車之撞擊點，證人蘇哲授即現場處理警員證稱：自小貨
          車是前方保險桿右側（詳原審卷第四十頁），機車是左側中間後面，如偵
          查卷四四頁照片那張，機車右側沒有刮痕，機車左側車手把、車燈那裡的
          刮痕應該是刮地所產生（詳原審卷第六八頁），我去現場時有看到有一條
          新摩擦的痕跡（即自小貨車右前側保險桿尾端部位），因為那一條比較黑
          ，所以我判斷是新痕，如偵查卷照片八（詳原審卷第一四七頁）等語，核
          與卷附之機車照片、自小貨車照片所示情形相符。復經原審法官詳予勘驗
          丈量無誤（詳原審卷第一四六頁至一六六頁、第二一二頁至第二一六頁）
          ，至機車左側車手把、煞車手把、車燈、車輪上方、後照鏡等處均另有刮
          痕，惟經原審法官勘驗結果，認均與自小貨車上因本件車禍可能遺留之右
          側車門腳踏板上方之刮痕高度不符（詳原審卷第一四八頁、第一五五頁至
          第一五七頁、第一五九頁至第一六一頁、第二一二頁背面），堪信機車左
          側之其他刮痕應係機車倒地後刮地造成，而非與自小貨車擦撞之痕跡。況
          被告乙○○於偵查中已供稱：「問：你車撞到是否右前方保險桿有擦撞，
          右前輪有刮痕有何意見，提示照片？答：是的」、「問：你的車何部位撞
          到機車？答：車子右邊保險桿有擦撞痕跡」等語（詳相驗卷第十八頁、偵
          查卷宗第十四頁），均可明上述機車與自小貨車擦撞之部位，足證證人蘇
          哲授所供屬實。
    （三）被告乙○○另辯稱：係甲○○闖紅燈右轉因緊張致機車前輪來撞擊自小貨
          車前輪一節。惟證人蘇哲授證稱：當時並未發現機車前輪有何異狀等語。
          於現場勘驗時，辯護人陳中堅律師將機車放倒，以水擦拭整個機車前輪左
          側面全部，尋找撞擊之痕跡，惟均無所獲。原審法官請證人蘇哲授研究有
          無可能留有擦痕惟已滅失，證人蘇哲授證稱：擦痕之可能性極低，因機車
          前輪上方還有護盤，除非前輪整個向左轉出去，否則機車前輪胎不可能擦
          撞自小貨車車輪等語（詳原審卷第一四八頁）。證人蘇哲授另證稱：自小
          貨車車前輪之黑色痕跡，原先是懷疑壓到人或壓到車的痕跡，但因壓到人
          不可能如此黑，壓到機車的話，機車應該受損會更嚴重，所以判斷該黑色
          痕跡與車禍無關等語（詳原審卷第一四七頁）。再者，經現場測量上述路
          面遺留刮地痕起點至民生南路路口行人穿越道之距離為十一˙九公尺之事
          實，為證人蘇哲授證述在卷（詳原審卷第六九頁），並有現場圖在卷可參
          （詳相驗卷第七五頁）。故車禍地點係在雲林路一段由西往東方向經過民
          生南路十字路口後，已深入雲林路一段路面達十一˙九公尺處。是甲○○
          騎機車自民生南路右轉進入雲林路一段道路後，已直行了十一˙九公尺左
          右之距離始發生擦撞，甲○○既係在直行之情況下，殊不可能突然車輪向
          左而擦撞自小貨車前輪，是被告乙○○上述辯詞，難以取信。
    （四）被告又辯稱：如伊所駕駛之自小貨車碰撞甲○○之機車左後側，則依該作
          用力機車應係向右傾倒才是，不會向左傾倒云云。惟機車向何處傾倒除與
          受力方向有關外，車輛碰撞之點面大小、車輛速度、車輛行進之方向等因
          素亦有關聯。本件機車受撞之作用力雖係來自左後側，但本件之狀況另附
          隨有：自小貨車自機車後方直行經過機車左側，自小貨車前方保險桿最右
          端之部位自機車左後側擦撞機車車身，自小貨車於擦撞後繼續往前直行等
          情況，因其撞擊點不大，撞擊力又因自小貨車之直行而有往前帶之作用，
          故機車於當時情況往左傾倒滑行，即屬合理可見。
    （五）綜上所述，被告之上開辯解，不足採信，從而本件車禍是被告乙○○駕駛
          自小貨車直行，於併行超越甲○○所騎承之機車時，未保持安全距離，致
          自小貨車車頭保險桿右側尾端擦撞機車左後側車身部位，使人車倒地之事
          實，應可認定。
四、按汽車行駛時，駕駛人應注意車前狀況及兩車併行之間隔，並隨時採取必要之安
    全措施，道路交通安全規則第九十四條第三項定有明文。被告乙○○身為駕駛人
    ，自負有上述義務。而依當時情況，天候晴、路面乾燥無缺陷、無障礙物、視距
    良好，並無不能注意之情事，有上述道路交通事故調查報告表在卷可憑。本件被
    告乙○○自承沒有注意看見被害人甲○○騎乘機車行駛於其前方，惟如前所述，
    本件係因被告乙○○駕車超越甲○○所騎承之機車時，自後擦撞被害人甲○○之
    機車，且碰撞地點係在路口進入雲林路已達十一˙九公尺處始遭擦撞，可見被告
    乙○○確實於進入路口之際，有足夠之空間見到被害人甲○○之機車，但是被告
    乙○○卻疏未注意車前狀況，以致未見被害人甲○○之機車。又於車輛併行之際
    ，車頭保險桿右側尾端擦撞被害人甲○○機車，亦足認被告乙○○之自小貨車過
    於貼近被害人甲○○之機車，而未與甲○○保持安全之間隔距離。被告乙○○是
    有過失甚為明確。又被害人韓岱妏確係因本件車禍死亡，被害人甲○○亦係因本
    件車禍受傷之事實，均已敘明如前，是被害人之死傷與被告乙○○之過失行為間
    ，是有相當因果關係，亦無疑義。
五、至於被告乙○○堅指被害人甲○○闖紅燈右轉，告訴人則堅指被告乙○○闖紅燈
    直行。證人劉乳波到庭證稱被告乙○○是綠燈直行，但證人甲○○則堅稱伊是綠
    燈右轉。經原審法官至十字路口現場勘驗發現，雲林路由西往東之路口綠燈時，
    民生南路由南往北之燈號則是紅燈，並無許可右轉之綠燈標誌，且該十字路口屬
    交通要道，人車往來頻繁，惟民生南路右轉雲林路之道路，因進入路口旁一圓弧
    形之人行道，所以該右轉道路乃一圓弧形狀之轉彎道路，民生南路右轉進入雲林
    路必須經由該圓弧轉彎道路始與雲林路接攏（此均經筆錄在卷，並有現場照片附
    卷可明）。則在案發時間（中午十二點五十分許），以該路口之人車擾攘，被告
    乙○○殊難從雲林路闖紅燈越過該十字路口。反之，因為民生南路右轉雲林路之
    圓弧形轉彎道路，降低右轉車輛與雲林路直行來車碰觸交錯之空間，而減少紅燈
    右轉之危險性，故被害人甲○○當時騎乘機車不顧紅綠燈，而順著該圓弧形道路
    右轉進入雲林路之情形，即可推斷。從而，被告乙○○既是綠燈直行，可認被害
    人甲○○當時確係紅燈違規右轉。惟被害人甲○○是進入雲林路後已達十一˙九
    公尺始遭碰撞，擦撞地點距離被害人甲○○違規右轉處已有一段相當之距離，甲
    ○○之機車又係在右轉進入路口，且直行一段距離後，始遭自小貨車自後方擦撞
    ，足徵本案不是被害人甲○○突然右轉而與被告乙○○發生擦撞，擦撞當時，被
    害人甲○○之右轉動作已全然結束，並已處於直行階段，是被告乙○○之擦撞與
    被害人甲○○之右轉動作已無關聯。故臺灣省嘉雲區車輛行車事故鑑定委員會及
    臺灣省車輛行車事故覆議鑑定委員會，雖均以本案涉及號誌問題，不予鑑定，惟
    甲○○騎機車自民生南路右轉進入雲林路一段道路後，已直行了十一˙九公尺左
    右之距離始發生擦撞，已如前述，殊與號誌問題無涉，並予敘明。綜上判斷，本
    件事證明確，被告乙○○所辯顯係卸責之詞，不足為信，其犯行堪以認定，自應
    依法論科。
六、查被告乙○○係古坑糖業行之負責人，從事鹽、糖之批發販賣，平日駕駛車號Ｃ
    六－五六四九號自小貨車運載鹽、糖為其附隨業務，業據其所供認，並與證人劉
    乳波證稱：當時是受被告乙○○僱用要去斗六鹽倉載鹽等語相符，其為從事駕駛
    業務之人，甚為明確，其因業務上之過失致人於死並致人受傷，核其所為，係犯
    刑法第二百七十六條第二項之業務過失致死罪、第二百八十四條第二項前段之業
    務過失致傷害罪。被告乙○○係一過失行為觸犯上述二罪名，為想像競合犯，應
    從一重論以刑法第二百七十六條第二項之業務過失致死罪。至被害人甲○○眼睛
    所受之傷害，甲○○證述其眼皮雖無法自然張開，但可以用手指扳開，殘廢證明
    書所載之僅可辨指於十公分處是那時候稍微可以看到，是指看到稍微黑黑的，好
    像有東西，不知道是何東西，可是現在愈來愈模糊等語。告訴代理人張智學律師
    於原審雖稱：被害人的眼睛在十公分處她只有看到有模糊影子，不能看出確實是
    何東西等語，並主張適用刑法第十條第四項第一款毀敗一目視能之重傷害規定。
    按刑法第十條第四項第六款之重傷，係指除去同項第一款至第五款之傷害而於身
    體或健康有重大不治或難治之傷害者而言，如毀敗一目或二目之視能，按照該項
    第一款之規定，固屬重傷，假使所傷之目，僅只視能減衰，並未完全毀敗，縱令
    此種減衰具有不治或難治之情形，仍與第六款所定之內容並不相當，應只成立普
    通傷害（最高法院二十五年上字第四六八０號判例要旨參照）；刑法第十條第四
    項第一款至第三款所謂毀敗視能、聽能、嗅能，係指視能、聽能、嗅能完全喪失
    其效用而言，同條項第六款所規定其他於身體或健康有重大不治或難治之重傷，
    係指除去同項第一款至第五款之傷，且以傷害重大不能治療或難於治療為限（同
    院四十八年台上字第一００一號裁判要旨參照）；刑法第十條第四項第一款所謂
    毀敗一目或二目之視能，係指其視能全部喪失，且無法恢復而言，如果視覺並未
    全部喪失效能，或一時喪失其效能，將來尚可恢復者，即與重傷害條件不符（同
    院五十四年台上字第三一一八號裁判要旨參照）。本件既然被害人甲○○之視能
    尚得看見些微之物體光影，即難認視能完全毀敗或完全喪失效用，從而告訴代理
    人張智學律師之主張，難認有理由（至於證人甲○○證述「可是現在愈來愈模糊
    」等語之後，旋又改稱「現在看不到了」云云，其看不見東西之證述，顯與先前
    證述矛盾，亦與上述殘廢證明書所示情形不符，顯係誇張之詞，不足採信，自無
    再送請鑑定之必要）。另被告乙○○於警方知悉犯人前，即向到場處理之警員表
    示其為駕駛人一節，為證人蘇哲授證述明確，是被告自首犯罪，依刑法第六十二
    條規定，減輕其刑。
七、原審審理結果，認被告罪證明確，適用刑法第二百七十六條第二項、第二百八十
    四條第二項前段、第五十五條、第六十二條前段、罰金罰鍰提高標準條例第一條
    前段，並審酌被告犯罪動機、目的、所生危害及犯罪後否認犯行，且未與告訴人
    、被害人甲○○達成民事損害賠償之和解，等一切情狀，量處有期徒刑捌月，認
    事用法俱無不合，量刑亦稱妥適，被告上訴意旨否認犯罪，指摘原判決不當，並
    無可取，為無理由，應予駁回。
據上論斷，應依刑事訴訟法第三百六十八條，判決如主文。
本案經檢察官劉得鉦到庭執行職務
中    華    民    國      九十一      年      十      月      二十四    日
                                  臺灣高等法院臺南分院刑事第六庭
                                      審判長法官  戴    勝    利
                                            法官  蔡    長    林
                                            法官  高    明    發
右正本證明與原本無異。
如不服本判決，應於判決送達後十日內向本院提出上訴狀，其未敘述理由者並應於提
出上訴狀後十日內向本院補提理由書（應附繕本)。
                                      法院書記官  吳    銘    添
中    華    民    國      九十一      年      十      月      二十五    日
附錄：本判決論罪科刑法條：
刑法第二百七十六條：因過失致人於死者，處二年以下有期徒刑、拘役或二千元以下
                    罰金。
                    從事業務之人，因業務上之過失犯前項之罪者，處五年以下有
                    期徒刑或拘役，得併科三千元以下罰金。
